臺灣高等法院刑事判決
110年度上易字第227號
上  訴  人  臺灣桃園地方檢察署檢察官
被      告  陳韋廷



上列上訴人因被告違反毒品危害防制條例案件，不服臺灣桃園地
方法院109年度簡上字第509號，中華民國109年10月12日第一審
判決（聲請簡易判決處刑書案號：108年度毒偵字第5239號，109
年度毒偵字第233號），提起上訴，本院判決如下：
    主  文
上訴駁回。
    理  由
一、聲請簡易判決處刑書意旨略以：被告甲○○基於施用第二級毒
    品之犯意，分別為下列行為：㈠於民國108年7月31日某時，
    在桃園市桃園區慈光街友人之套房內，以燃燒玻璃球吸食方
    式，施用第二級毒品甲基安非他命1次；㈡於108年11月27日
    凌晨2時許，在桃園市中壢區某友人住處，以燃燒玻璃球吸
    食方式，施用第二級毒品甲基安非他命1次；因認被告上開
    所為，分別涉犯毒品危害防制條例第10條第2項之施用第二級
    毒品罪嫌。
二、按起訴程序違背規定者，應諭知不受理之判決；對於原審諭
    知不受理之判決上訴時，第二審法院認其為無理由而駁回上
    訴，得不經言詞辯論為之，刑事訴訟法第303條第1款、第37
    2條分別定有明文。又此所稱之起訴程序違背規定，係指檢
    察官提起公訴之訴訟行為於程序上有違法律之規定而言。而
    提起公訴之訴訟行為是否於程序上有違法律規定，原則上固
    以起訴時所存在之事項及法律規定為判斷，惟檢察官起訴後
    始發生之情事變更事由，致法院不能為實體審理者，亦屬「
    起訴之程序違背規定」（最高法院109年度台上字第3826號
    判決意旨參照）。又109年1月15日修正公布、同年7月15日
    施行之毒品危害防制條例第20條第3項規定，犯第10條之罪
    於觀察、勒戒或強制戒治執行完畢釋放後，3年後再犯第10
    條之罪者，適用本條前2項之規定。上開所謂「3年後再犯」
    ，只要本次再犯（不論修正施行前、後）距最近1次觀察、
    勒戒或強制戒治執行完畢釋放，已逾3年者，即該當之，不
    因其間有無犯第10條之罪經起訴、判刑或執行而受影響（最
    高法院109年度台上大字第3826號裁定意旨參照）。
三、經查，被告前於88年間，因施用毒品案件，經法院裁定送觀
    察、勒戒後，認無繼續施用毒品之傾向，於88年3月26日執
    行完畢釋放，由檢察官為不起訴處分確定，於89年間，又因
    施用毒品案件，經法院裁定送觀察、勒戒後，認有繼續施用
    毒品之傾向，並經法院裁定送強制戒治，該次施用毒品行為
    亦經檢察官起訴，於90年2月12日停止戒治後，經法院判處
    有期徒刑4月確定，其後多次再犯施用毒品案件，均經法院
    判處罪刑確定，而未再受有觀察勒戒、強制戒治或附命戒癮
    治療之緩起訴處分等情，有本院被告前案紀錄表可按。故本
    件檢察官起訴被告施用第二級毒品之行為時間，距其上開最
    近1次執行觀察、勒戒或強制戒治完畢釋放，顯已逾3年，依
    前述規定及說明，本件即應再予觀察、勒戒，或經由檢察官
    為附命完成戒癮治療之緩起訴處分。而檢察官係於109年3月
    31日聲請簡易判決處刑，於同年4月16日繫屬於原審法院，
    有簡易判決處刑書及原審法院收狀戳章可按，是本案繫屬法
    院時，前揭毒品危害防制條例之修正規範尚未施行，故本件
    應適用前揭修正後之處遇規定，為檢察官起訴後始發生之情
    事變更事由，以致法院不能為實體審理，按上說明，仍應認
    檢察官之起訴程序屬違背規定，且無從補正。是原審不經言
    詞辯論，為公訴不受理之判決，核無不合。
四、檢察官上訴意旨略以：毒品危害防制條例修正後第20條第3
    項規定：「依前項規定為觀察、勒戒或強制戒治執行完畢釋
    放後，三年後再犯第十條之罪者，適用前二項之規定。」將
    修正前所定「五年後再犯第十條之罪者」修正為「三年後再
    犯第十條之罪者」。其立法理由謂：「本條例認施用毒品者
    具『病患性犯人』之特質，並參諸世界各國之醫療經驗及醫學
    界之共識，咸認施用毒品成癮者，其心癮甚難戒除，如觀察
    、勒戒或強制戒治執行完畢釋放後，三年後始再有施用第一
    級、第二級毒品之行為者，足見其有戒除毒癮之可能，宜再
    採以觀察、勒戒方式戒除其身癮及以強制戒治方式戒除其心
    癮之措施，為能放寬觀察、勒戒或強制戒治制度之適用時機
    ，以協助施用者戒除毒癮，爰修正第三項。」由此足見上開
    修正應係針對第1次觀察、勒戒或強制戒治執行完畢釋放後
    ，3年後「始再」有施用第一級、第二級毒品行為之人（即
    第2次犯）或每隔3年後始再有施用第一級、第二級毒品行為
    之人而設，已明確敘明該條適用之對象，限於3年後「始再
    」有施用第一、二級毒品行為者，因其係於3年後再犯，足
    見其有戒除毒癮之可能，故而放寬觀察、勒戒或強制戒治制
    度之適用時機，以協助施用者戒除毒癮。是修法之重點著重
    在施用毒品者有「戒除毒癮之可能」，倘在上開修正前，於
    第1次觀察、勒戒或強制執行完畢後，已有「二犯以上」施
    用第一級、第二級毒品罪者或於修法前「五年內再犯第十條
    之罪者」，經認其再犯率甚高，原實施之觀察、勒戒及強制
    戒治已無法收其實效者，均已難認有戒除毒癮之可能，則縱
    使其本次犯行係於第1次觀察、勒戒或強制戒治執行完畢釋
    放後3年後再犯，毋庸仍予寬典處遇，而應依該條例第10條
    逕予刑罰制裁。又修正後毒品危害防制條例第20條第3項、
    第23條第2項僅將「5年內再犯」修正為「3年內再犯」，其
    他構成要件均相同，值此，有無再經觀察、勒戒及強制戒治
    之必要，或由檢察官逕行起訴，自應依相同之法理，採取與
    修正前之實務見解為相同解釋及處理。本案被告其後再犯施
    用毒品案件，已非屬觀察勒戒或強制戒治執行完畢釋放後，
    3年後「始再」有施用第一、二級毒品行為之範疇，而應依
    法訴追，是本案檢察官起訴，即無不合，原審判決認本件起
    訴程序違背規定而為逕為諭知不受理判決，自有適用法則不
    當之違法。又毒品危害防制條例第35條之1立法理由載明：
    「關於具體案件適用新舊法之說明如下：若該等案件於修正
    施行前已繫屬於法院或少年法院（地方法院少年法庭）者，
    為求程序之經濟，法院或少年法院（地方法院少年法庭）應
    依修正施行後之規定處理，即應依職權為觀察、勒戒或強制
    戒治之裁定。依修正施行後之規定，受觀察、勒戒人無繼續
    施用傾向者或強制戒治期滿後，應為不起訴處分或不付審理
    之裁定者，法院或少年法院（地方法院少年法庭）應為免刑
    之判決或不付審理之裁定。」，是縱原審判決認本案起訴程
    序違背規定，亦應逕為觀察勒戒裁定，尚非逕為不受理判決
    等語。
五、然查，檢察官上開所指被告經觀察、勒戒執行完畢釋放後3
    年內再犯施用毒品案件經追訴處罰，被告已不符合3年後再
    犯之情形云云，惟前揭最高法院大法庭裁定意旨，業已依修
    正後毒品危害防制條例之規定，重新評價前揭所謂「3年後
    再犯」之意義如前述，是檢察官此部分之主張，並不可採。
    又毒品條例第35條之1第2款規定，係仿87年5月20日修正施
    行之第35條所增訂，然斯時毒品危害防制條例對施用毒品者
    戒癮治療處遇方式僅有「觀察、勒戒或強制戒治」一途，與
    之後歷次修法已得為多元處遇，誠難相提並論，適用上自應
    與時俱進，且該條文第2款前段所稱「審判中之案件，由法
    院或少年法院（地方法院少年法庭）依修正後規定處理」，
    旨在規範修正施行前已繫屬於法院之是類案件，法院應按其
    訴訟程序進行程度，適用修正後相關規定為審認，並未明文
    應一律依職權裁定觀察、勒戒。則法院對於審判中之案件，
    視個案情形，分別裁定令入勒戒處所觀察、勒戒，或判決不
    受理，俾檢察官衡酌判斷如何經由多元化之緩起訴處遇達成
    戒除毒癮目的，均屬「依修正後規定處理」之範疇。至於立
    法理由究非法律條文，且所載由法院依職權為觀察、勒戒之
    裁定，僅止於謀求程序之經濟，並未兼顧被告得獲多元處遇
    之權益保障，宜解釋為例示說明，無從執此逕謂立法者有意
    排除其他修正後規定之適用。準此，法院依職權裁定觀察、
    勒戒，或為不受理之判決，依憑法條文義、立法理由，或基
    於被告利益、修法意旨，均屬有據，為求彈性適用，以期兼
    容並蓄，俾於程序經濟及被告利益間取得平衡，復衡以毒品
    條例為防制毒品危害，維護國民身心健康之立法目的，暨本
    次擴大檢察官對施用毒品者附條件緩起訴之範圍，使其能視
    個案具體情節給予適當多元處遇之修法精神，法院就此類橫
    跨新舊法案件（少年保護事件除外），自得斟酌個案情形，
    擇一適用（最高法院109年度台抗大字第1771號裁定意旨參
    照），並非如檢察官上訴意旨所指，僅止於依職權裁定令被
    告入勒戒處所觀察、勒戒一途。是檢察官上訴執前詞指摘原
    判決有適用法律之違誤，並無理由，應予駁回，並不經言詞
    辯論為之。　
據上論斷，應依刑事訴訟法第368條、第372條，判決如主文。
中　　華　　民　　國　　110 　年　　4 　　月　　28　　日
     　　　　　　 刑事第十四庭  審判長法　官  黃斯偉
                                      法　官  黎惠萍
                                      法　官  許泰誠 
以上正本證明與原本無異。
不得上訴。
                                      書記官  朱子勻
中　　華　　民　　國　　110 　年　　4 　　月　　28　　日